【裁判字號】    99,簡,262
【裁判日期】    991129
【裁判案由】    公寓大廈管理條例
【裁判全文】
高雄高等行政法院簡易判決
                                       99年度簡字第262號
原      告  吳東昇
被      告  嘉義市政府
代  表  人  黃敏惠  市長
上列當事人間公寓大廈管理條例事件，原告不服內政部中華民國
99年6月24日台內訴字第0990057400號訴願決定，提起行政訴訟
，本院判決如下：
    主  文
原告之訴駁回。
訴訟費用由原告負擔。
    事實及理由
一、事實概要：緣原告為嘉義市○○路267、269、273號泰瑞嘉
    天廈公寓大廈住戶，經該公寓大廈管理委員會向被告檢舉其
    於同上路273號住處（系爭區分所有建物）騎樓裝設鐵捲門
    阻礙行人通行，經被告查證屬實，遂以民國98年10月5日府
    工使字第09850293491號函請原告於文到15日內改善恢復原
    狀，逾期被告將依公寓大廈管理條例處罰之。因原告未依上
    開期限恢復原狀，被告遂再以98年11月4日府工使字第09821
    11186號函請原告於文到15日內提出陳述書，如未於期限提
    出陳述書者，依行政程序法第105條第3項規定，視為放棄陳
    述意見之機會。惟原告仍未於限期內恢復原狀且未於期限內
    以言詞或書狀陳述意見。被告乃以99年1月18日府工使字第
    0992100813號處分書，以原告違反公寓大廈管理條例第16條
    第2項規定為由，依同條例第49條第1項第4款規定，裁處原
    告新台幣（下同）4萬元罰鍰，並限於文到1個月內改善。原
    告不服，提起訴願，經遭決定駁回；遂提起本件行政訴訟。
二、原告主張：
（一）依原告購買系爭區分所有建物時簽訂之嘉天廈土地房屋預
      約買賣契約書內容明載「六、屋頂及空地權屬：‧‧‧（
      二）：一樓除公共已分擔之面積外餘歸一樓住戶管理使用
      ，其他樓層之住戶不得以任何理由要求自行管理使用。」
      可知，原告有權於住所嘉義市○○路273號騎樓裝設鐵捲
      門。又該騎樓即位於原告自家所有權之2樓臥室下方，如
      要求原告應供公眾使用，原告難以接受。另本大樓出入口
      位於泰瑞2街，原告住竹圍路，而旁邊又是私入住宅的牆
      壁，無妨礙出入之情形，自不該當公寓大廈管理條例第16
      條第2項之規定。
（二）原告在竹圍路已住10幾年，與大樓住戶相處和睦，因98年
      5月新搬來一住戶，剛好在大樓出入口旁，裝置欄杆，行
      人通行不便，且尚在協議中，被告就予以裁處罰鍰，因此
      未如期陳述。又原告已和泰瑞嘉天廈公寓大廈管理委員會
      達成協議，有協議證明書可證。另騎樓之名詞釋義係明載
      於道路交通管理處罰條例，依該條例違反第5章之行為應
      由警察機關處罰，由建管單位逕行代為處分自屬違法，且
      亦有引用條文錯誤之問題等語，並聲明求為判決訴願決定
      及原處分關於裁處罰鍰4萬元部分均撤銷。
三、被告則以：
（一）「建築物非經申請直轄市、縣（市）（局）主管建築機關
      之審查許可並發給執照，不得擅自建造或使用或拆除。」
      「凡經指定在道路兩旁留設之騎樓或無遮簷人行道，其寬
      度及構造由市、縣（市）主管建築機關參照當地情形，並
      依照左列標準訂定之：二、騎樓地面．．．表面鋪裝應平
      整，不得裝置任何台階或阻礙物．．．。」建築法第25條
      及建築技術規則第57條第2款分別定有明文。可知，原告
      所提騎樓解釋及使用權限疑慮，被告並無引用法條錯誤之
      問題。
（二）「區分所有權人對專有部分之利用，不得有妨害建築物之
       正常使用及違反區分所有權人共同利益之行為。」「（
       第1項）住戶應遵守下列事項：一、於維護、修繕專有部
       分、約定專用部分或行使其權利時，不得妨害其他住戶
       之安寧、安全及衛生。（第3項）住戶違反第1項規定，
       經協調仍不履行時，住戶、管理負責人或管理委員會得
       按其性質請求各該主管機關或訴請法院為必要之處置。
       」「住戶應依使用執照所載用途及規約使用專有部分、
       約定專用部分，不得擅自變更。住戶違反前項規定，管
       理負責人或管理委員會應予制止，經制止而不遵從者，
       報請直轄市、縣（市）主管機關處理，並要求其回復原
       狀。」「住戶不得於私設通路、防火間隔、防火巷弄、
       開放空間、退縮空地、樓梯間、共同走廊、防空避難設
       備等處所堆置雜物、設置柵欄、門扇或營業使用，或違
       規設置廣告物或私設路障及停車位侵占巷道妨礙出入．
       ．．。」「有下列行為之一者，由直轄市、縣（市）主
       管機關處新臺幣4萬元以上20萬元以下罰鍰，並得令其限
       期改善或履行義務；屆期不改善或不履行者，得連續處
       罰：一、區分所有權人對專有部分之利用違反第5條規定
       者。．．．三、住戶違反第15條第1項規定擅自變更專有
       或約定專用之使用者。四、住戶違反第16條第2項或第3
       項規定者。」公寓大廈管理條例第5條、第6條第1項、第
       3項、第15條、第16條第2項及第49條第1項第1款、第3款
       、第4款分別定有明文。又「按區分所有權人除法律另有
       限制外，對其專有部分得自由使用、收益、處分，並排
       除他人干涉。又住戶應依使用執照所載用途及規約使用
       專有部分、約定專用部分不得擅自變更，同條例第4條第
       1項及第15條第1項亦有明定，是公寓大廈專有部分之使
       用自應照前揭規定辦理。另依同條例第3條第12款規定．
       ．．其內容不得牴觸都市計畫法及建築法等法令規定，
       牴觸者無效。」此經內政部85年5月25日台（85）內營字
       第8572695號函釋在案。可知，如確認區分所有權人有違
       反公寓大廈管理條例第5條之利用事實者，即可依同條例
       第49條之規定處罰，是被告引用法條並無違誤，且原告
       所提買賣契約之約定於公寓之騎樓等公共空間尚難適用
       等語，資為抗辯，並聲明求為判決駁回原告之訴。
四、本件如事實概要欄所載之事實，業據兩造各自陳明在狀，並
    有被告98年11月4日府工使字第0982111186號函、99年1月18
    日府工使字第0992100813號處分書及訴願決定書等附原處分
    卷可稽，堪認屬實。茲就兩造之爭執論述如下：
（一）按「住戶不得於私設通路、防火間隔、防火巷弄、開放空
      間、退縮空地、樓梯間、共同走廊、防空避難設備等處所
      堆置雜物、設置柵欄、門扇或營業使用，或違規設置廣告
      物或私設路障及停車位侵占巷道妨礙出入。」「有下列行
      為之一者，由直轄市、縣（市）主管機關處新臺幣4萬元
      以上20萬元以下罰鍰，並得令其限期改善或履行義務；屆
      期不改善或不履行者，得連續處罰：．．．四、住戶違反
      第16條第2項或第3項規定者。」公寓大廈管理條例第16條
      第2項及第49條第1項第4款分別定有明文。查原告有於嘉
      義市○○路273號騎樓之開放空間設置鐵捲門妨礙出入通
      行之事實，有被告98年8月6日府工使字第0985020718號函
      、98年10月5日府工使字第09850293491號函、98年10月5
      日府工使字第09850293492號函、98年9月9日府工使字第
      0982108122號函、98年11月4日府工使字第0982111186號
      函、98年11月11日府工使字第0985035829號函、99年1月
      18日府工使字第0992100813號函暨處分書、嘉義市政府違
      章建築拆除裁處書及嘉義市政府收入繳款書等附原處分卷
      可稽，洵堪認定。是被告以原告違反同條例第16條第2項
      規定為由，依同條例第49條第1項第4款之規定，裁處原告
      罰鍰4萬元，並限原告於文到1個月內改善，於法並無違誤
      。
（二）次按「各區分所有權人按其共有之應有部分比例，對建築
      物之共用部分及其基地有使用收益之權。但另有約定者從
      其約定。」「住戶對共用部分之使用應依其設置目的及通
      常使用方法為之。但另有約定者從其約定。」「前二項但
      書所約定事項，不得違反本條例、區域計畫法、都市計畫
      法及建築法令之規定。」同條例第9條第1、2、3項亦分別
      定有明文。原告雖主張「依嘉天廈土地房屋預約買賣契約
      書可知，伊係有權於住所嘉義市○○路273號騎樓裝設鐵
      捲門且依鐵捲門所在位置並不會妨礙大樓出入，並不該當
      同條例第16條第2項之規定。」云云，惟查，公寓大廈之
      騎樓為開放空間，於大樓騎樓設置鐵捲門，對於行經該騎
      樓之人自屬妨礙出入之行為甚明，且原告所提之買賣契約
      是否可視為大廈規約而可生「約定專用」之效力已有疑義
      ，縱認其屬專用之約定，因原告於該騎樓之開放空間設置
      鐵捲門妨礙出入，已違反同條例第16條第2項之規定，依
      同條例第9條第3項之規定，亦不得有「原告得於該騎樓設
      置鐵捲門」之約定，是原告此部分之主張並不足採。
（三）原告另主張「原告已和泰瑞嘉天廈協議完成，有協議證明
      書可證且本件被告有引用條文錯誤之情形。」云云，惟查
      ，原告違反行政法上義務之行為既已完成，即應受裁罰，
      其事後縱有改善，亦僅屬是否得免受連續處罰之問題，並
      不影響原裁罰的合法性。另本件係依公寓大廈管理條例所
      為之裁處，而非依道路交通管理處罰條例所為的裁處，故
      被告係有權裁罰之機關，亦無原告所稱引用法條錯誤之問
      題，是原告此部分之主張亦無理由。
五、綜上所述，原告之主張均不足採，被告以原告違反公寓大廈
    管理條例第16條第2項為由，依同條例第49條第1項第4款規
    定，裁處原告罰鍰4萬元（另限於文到1個月內改善部分，原
    告並無不服），揆諸上揭說明，其認事用法均無違誤。訴願
    決定遞予維持，亦無不合。原告起訴請求撤銷訴願決定及原
    處分關於罰鍰4萬元部分，並無理由，應予駁回。又本件事
    證已臻明確，兩造其餘攻擊防禦方法，核與判決結果不生影
    響，爰不逐一論述，附此敘明。另本件為簡易訴訟事件，爰
    不經言詞辯論為之。
六、據上論結，本件原告之訴為無理由，依行政訴訟法第233條
    第1項、第236條、第98條第1項前段，判決如主文。
中    華    民    國    99    年    11    月    29    日

            高雄高等行政法院第二庭
                            法  官  吳  永  宋
以上正本係照原本作成。
如不服本判決，應於送達後20日內，向本院提出上訴狀並表明上
訴理由，如於本判決宣示後送達前提起上訴者，應於判決送達後
20日內補提上訴理由書（須按他造當事人人數附繕本）。
中    華    民    國    99    年    11    月    29    日

                            書記官  李  昱
附註：
行政訴訟法第235條（第1項、第2項）：
對於適用簡易程序之裁判提起上訴或抗告，須經最高行政法院之
許可。
前項許可，以訴訟事件所涉及之法律見解具有原則性者為限。

司法院資訊處製作；財團法人民間司法改革基金會備份。
